ACORDAO-COMPLETO-2524051

ACÓRDÃO 4609/2022 ATA 28/2022 - PRIMEIRA CÂMARA

VISTOS, relatados e discutidos estes autos de Tomada de Contas Especial instaurada pelo Fundo Nacional de Assistência Social do Ministério do Desenvolvimento Social e Combate à Fome, em desfavor de Itamar Gama Nascimento Júnior, prefeito municipal de Divisa Alegre/MG no período de 2008-2012, e do prefeito sucessor, Marcelo Olegário Soares, em razão da omissão no dever de prestar contas dos recursos repassados àquela municipalidade por força dos Programas Proteção Social Básica e Proteção Social Especial, no exercício de 2010,
ACORDAM os Ministros do Tribunal de Contas da União, reunidos em sessão de Primeira Câmara, diante das razões expostas pelo relator, em:
9.1. excluir Marcelo Olegário Soares da presente tomada de contas especial;
9.2. considerar revel Itamar Gama Nascimento Júnior, para todos os efeitos, com fundamento no art. 12, § 3º, da Lei 8.443/1992, dando-se prosseguimento ao processo;
9.3. julgar irregulares as contas de Itamar Gama Nascimento Júnior, com fundamento nos arts. 1º, inciso I, 16, III, "b" e "c", e 19, caput, da Lei 8.443/1992, e condená-lo solidariamente ao pagamento das quantias a seguir especificadas, com a fixação do prazo de quinze dias, a contar da notificação, para que comprove, perante o Tribunal (art. 214, inciso III, alínea "a", do Regimento Interno do TCU) , o recolhimento da dívida ao Fundo Nacional de Assistência Social, atualizada monetariamente e acrescida dos juros de mora, calculados a partir das datas discriminadas, até a data do recolhimento, na forma prevista na legislação em vigor;
	Data de ocorrência
	Valor histórico (R$) 

	17/03/2010
	360,92

	21/06/2010
	40,00

	28/06/2010
	40,00

	28/06/2010
	40,00

	02/07/2010
	40,00

	24/08/2010
	40,00

	24/08/2010
	40,00

	24/08/2010
	40,00

	30/08/2010
	40,00

	30/08/2010
	40,00

	30/08/2010
	40,00

	02/09/2010
	40,00

	14/09/2010
	40,00

	10/09/2010
	4.900,00

	21/01/2010
	129,50

	01/03/2010
	181,97

	14/04/2010
	3.237,73

	12/05/2010
	4.500,00

	14/07/2010
	3.000,00

	14/07/2010
	3.500,00

	14/07/2010
	3.500,00

	14/07/2010
	1.000,00

	15/07/2010
	500,00

	02/08/2010
	4.000,00

	06/08/2010
	500,00

	17/08/2010
	1.000,00

	30/08/2010
	500,00

	02/09/2010
	5.000,00

	06/09/2010
	1.000,00

	08/09/2010
	15.000,00

	10/09/2010
	3.000,00

	28/09/2010
	5.000,00

	03/11/2010
	4.800,00

	21/12/2010
	4.600,00

	30/03/2010
	537,74

	29/04/2010
	537,74

	31/05/2010
	537,74

	30/06/2010
	537,74

	28/01/2010
	476,65

	04/01/2010
	2.116,00

	05/01/2010
	536,63

	04/03/2010
	601,34

	04/06/2010
	5.304,46

	29/09/2010
	16.000,00

	03/11/2010
	4.500,00

	21/12/2010
	4.000,00

	21/06/2010
	284,32

	28/09/2010
	16.000,00

	26/10/2010
	1.000,00

	26/10/2010
	1.800,00

	31/05/2010
	40,00

	16/06/2010
	40,00

	09/07/2010
	40,00

	19/07/2010
	40,00

	20/07/2010
	40,00

	20/07/2010
	40,00

	08/08/2010
	40,00

	06/08/2010
	40,00

	09/08/2010
	40,00

	13/08/2010
	40,00

	16/08/2010
	40,00

	10/08/2010
	40,00

	24/08/2010
	40,00

	02/03/2010
	1.546,67

	04/06/2010
	247,00

	09/06/2010
	1.398,86

	09/07/2010
	10.000,00

	02/08/2010
	3.000,00

	02/08/2010
	2.500,00

	09/08/2010
	1.000,00

	17/08/2010
	1.000,00

	03/09/2010
	1.000,00

	22/09/2010
	11.900,00

9.4. aplicar a Itamar Gama Nascimento Júnior a multa individual prevista no artigo 57 da Lei 8.443/1992, no valor de R$ 300.000,00 (trezentos mil reais) , fixando-lhe o prazo de 15 (quinze) dias, a contar da notificação, para que comprove, perante o Tribunal (art. 214, inciso III, alínea "a", do Regimento Interno) , o recolhimento da dívida ao Tesouro Nacional, atualizada monetariamente desde a data do presente acórdão até a do efetivo recolhimento, se for paga após o vencimento, na forma da legislação em vigor;
9.5. autorizar, desde logo, a cobrança judicial da dívida, caso não atendida a notificação, na forma do disposto no art. 28, inciso II, da Lei 8.443/1992;
9.6. dar ciência do presente acórdão à Caixa Econômica Federal e ao responsável;
9.7. encaminhar cópia desta deliberação ao Procurador-Chefe da Procuradoria da República no Estado de Minas Gerais, nos termos do art. 16, § 3º, da Lei 8.443/1992 c/c o art. 209, § 7º, do Regimento Interno do TCU, para adoção das medidas que entender cabíveis.

TOMADA DE CONTAS ESPECIAL. Programa Proteção Básica - PSB E Proteção Social Especial - PSE - firmado entre o Ministério do Desenvolvimento Social e Combate à Fome e o Município de Divisa Alegre/MG

Primeira Câmara

Município de Divisa Alegre - MG.

3. Interessados/Responsáveis:
3.1. Interessado: Ministério do Desenvolvimento Social (extinta) (05.526.783/0001-65).
3.2. Responsáveis: Itamar Gama Nascimento Junior (XXX.427.105-XX); Marcelo Olegário Soares (XXX.144.356-XX)..

13.1. Ministros presentes: Benjamin Zymler (na Presidência), Walton Alencar Rodrigues (Relator), Vital do Rêgo e Jorge Oliveira.
13.2. Ministros-Substitutos presentes: Augusto Sherman Cavalcanti e Weder de Oliveira.

WALTON ALENCAR RODRIGUES

Adoto, como relatório, a instrução da unidade técnica (peças 210-212) , que contou com a anuência do Ministério Público junto ao TCU (peça 214) :
Cuidam os autos de tomada de contas especial instaurada pelo Fundo Nacional de Assistência Social do Ministério do Desenvolvimento Social e Combate à Fome, em desfavor do Sr. Itamar Gama Nascimento Júnior, prefeito municipal de Divisa Alegre/MG, no período de 2008-2012, e do prefeito sucessor, o Sr. Marcelo Olegário Soares (CPF XXX.144.356-XX) (peça 1, p. 116) , em razão da omissão no dever de prestar contas dos recursos repassados à referida municipalidade e, por conseguinte, a não comprovação do atingimento dos objetivos propostos dos Programas Proteção Social Básica - PSB e Proteção Social Especial - PSE, no exercício de 2010, cujo prazo encerrou-se em 1/3/2011, conforme § 2º do art. 6 da Portaria MDS 625 de 10/8/2010.
HISTÓRICO
Em 20/8/2015, com fundamento na IN/TCU 71/2012, alterada pela IN/TCU 76/2016 e DN/TCU 155/2016, a ordenadora de despesas do Fundo Nacional de Assistência Social solicitou a instauração da tomada de contas especial (peça 1, p. 14) . 
	Os recursos repassados pelo FNAS ao município de Divisa Alegre/MG, no âmbito dos Programas de Proteção Social Básica (PSB) e Proteção Social Especial (PSE) , no exercício de 2010, totalizaram R$ 181.225,00 (peça 1, p. 4 e 20) . 
	O fundamento para a instauração da Tomada de Contas Especial, conforme consignado na matriz de responsabilização elaborada pelo tomador de contas, foi a constatação das seguintes irregularidades: 
 	não comprovação da boa e regular aplicação dos recursos federais configurada por omissão no dever de prestar contas dos montantes transferidos, no período de 19/1/ 2010 a 30/12/2010, para cofinanciamento das ações dos programas de Proteção Social Básica - PSB e de Proteção Social Especial - PSE, e também pelas irregularidades apontadas pela Nota Técnica 1102/2017 (peça 99, p. 32-40; e peça 132, p. 71-78) , consistentes em:
	-  despesas caracterizadas como inelegíveis e/ou desvio de finalidade; 
	- ausência de notas de empenho, notas fiscais e recibos de despesas; e 
	- ausência de gastos no Piso Fixo de Média Complexidade II. 
Os responsáveis arrolados na fase interna foram devidamente comunicados e, diante da ausência de justificativas suficientes para elidir a irregularidade e da não devolução dos recursos, instaurou-se a tomada de contas especial.
	No relatório (peça 1, p. 170-180) , o tomador de contas concluiu que o prejuízo importaria no valor original de R$ 181.225,00, imputando-se as responsabilidades a: Itamar Gama Nascimento Júnior e Marcelo Olegário Soares, Prefeitos Municipal de Divisa Alegre/MG, nos períodos de 1º/1/2009 a 31/12/2012 e de 1º/1/2013 a 31/12/2016, respectivamente, o primeiro na condição de gestor dos recursos e o segundo na condição de responsável pela apresentação da prestação de contas. 
		Em 22/12/2015, a Controladoria-Geral da União emitiu o relatório de auditoria (peça 1, p. 188-190) , em concordância com o relatório do tomador de contas. O certificado de auditoria e o parecer do dirigente do órgão de controle interno concluíram pela irregularidade das presentes contas (peça 1, p. 192 e 193) .
	Em 24/2/2016, a ministra responsável pela área atestou haver tomado conhecimento das conclusões contidas no relatório e certificado de auditoria, bem como do parecer conclusivo do dirigente do órgão de controle interno, manifestando-se pela irregularidade das contas, e determinou o encaminhamento do processo ao Tribunal de Contas da União (peça 1, p. 202) .
Na instrução de peça 135, analisando-se os documentos nos autos, concluiu-se pela necessidade de realização de citação para as irregularidades abaixo, observando-se que houve alteração no valor do débito original em função de consideração do teor contido na Nota Técnica 1102/2017 (peça 99, p. 32-40 e peça 132, p. 71-76) : 
Irregularidade 1: Não comprovação da boa e regular aplicação dos recursos federais configurada por omissão no dever de prestar contas dos recursos federais transferidos para a execução dos programas de Proteção Social Básica - PSB e de Proteção Social Especial - PSE, no município de Divisa Alegre/MG, no exercício de 2010.
Descrição da irregularidade: não comprovação da boa e regular aplicação dos recursos federais configurada por omissão no dever de prestar contas dos montantes transferidos, no período de 19/1/ 2010 a 30/12/2010, para cofinanciamento das ações dos programas de Proteção Social Básica - PSB e de Proteção Social Especial - PSE, e também pelas irregularidades apontadas pela Nota Técnica 1102/2017 (peças 103, p. 1-4 e 132, p. 71-78) , consistentes em:
	-  despesas caracterizadas como inelegíveis e/ou desvio de finalidade; 
	- ausência de notas de empenho, notas fiscais e recibos de despesas; e 
	- ausência de gastos no Piso Fixo de Média Complexidade II.
	Evidências da irregularidade: Nota Técnica 1741/2014-CPCRFF/CGPC/DEFNAS (peça 1, p. 28-30) ; Nota Técnica 1612/2015-CPCRFF/CGPC/DEFNAS (peça 1, p. 4-8) ; Nota Técnica 1102/2017 (peça 99, p. 32-40 e peça 132, p. 71-78) e Relatório do Tomador de Contas Especial 120/2015 (peça 1, p. 170-180) .
	Normas infringidas: art. 37, caput, c/c o art. 70, parágrafo único, da Constituição da República Federativa do Brasil; art. 93, do Decreto-lei 200/1967; art. 66, do Decreto 93.872/1986; e art. 6º, § 2º, da Portaria MDS 625, de 10/8/2010.
	Débito solidário relacionado aos responsáveis Itamar Gama Nascimento Júnior e Marcelo Olegário Soares: Valor atualizado até 22/03/2018: R$ 251.965,24
		Cofre credor: Fundo Nacional de Assistência Social.
		Responsáveis: Itamar Gama Nascimento Júnior e Marcelo Olegário Soares,
Conduta: Não apresentar os documentos comprobatórios da execução dos programas de Proteção Social Básica - PSB e Proteção Social Especial - PSE, no município de Divisa Alegre/MG, no exercício de 2010, cujo prazo encerrou-se em 1/3/2011.
Nexo de causalidade: a conduta descrita impediu o estabelecimento do nexo causal entre as possíveis despesas efetuadas com os recursos recebidos, no âmbito dos Programas de Proteção Social Básica - PSB e Proteção Social Especial - PSE, integrante do Sistema Único de Assistência Social/SUAS, durante o exercício de 2010, em afronta ao art. 37, caput, c/c o art. 70, parágrafo único, da Constituição da República Federativa do Brasil; art. 93, do Decretolei 200/1967; art. 66, do Decreto 93.872/1986; e art. 6º, § 2º, da Portaria MDS 625, de 10/8/2010.
Culpabilidade: não há excludentes de ilicitude, de culpabilidade e de punibilidade; é razoável supor que os responsáveis tinham consciência da ilicitude de sua conduta; era exigível conduta diversa da praticada, qual seja, desincumbir-se do seu dever por meio da apresentação da prestação de contas no prazo e forma devidos. 
Encaminhamento: citação.
Em cumprimento ao pronunciamento da unidade (peça 136) , foram efetuadas a citação dos responsáveis, nos moldes adiante:
 Sr. Itamar Gama Nascimento Júnior- promovida a citação do responsável, conforme delineado adiante:
	Comunicação: Edital 28/2018-TCU/Secex-MG (peça 160) 
Data da Expedição: 11/6/2018
Data da Ciência: 21/7/2018 (peça 161) 
Nome Recebedor: por edital
Fim do prazo para a defesa: 5/9/2018.
	
	Comunicação: Ofício 1241/2018-TCU/Secex-MG (peça 154) 
Data da Expedição: 17/5/2018
Data da Ciência: - (peça 157) 
Nome Recebedor: Mudou-se
Observação: -
	
	Comunicação: Ofício 1240/2018-TCU/Secex-MG (peça 155) 
Data da Expedição: 17/5/2018
Data da Ciência: - (peça 156) 
Nome Recebedor: Mudou-se
Observação: Ofício enviado para o endereço do responsável, conforme pesquisa de endereço (peças 152, 158 e 163) 
	
	Comunicação: Ofício 772/2018-TCU/Secex-MG (peça 143) 
Data da Expedição: 3/4/2018
Data da Ciência: - (peça 151) 
Nome Recebedor: Não existe o número
Observação: -
	
	Comunicação: Ofício 773/2018-TCU/Secex-MG (peça 140) 
Data da Expedição: 3/4/2018
Data da Ciência: - (peça 150) 
Nome Recebedor: Não existe o número
Observação: Ofício enviado para o endereço do responsável, conforme pesquisa de endereço (peça 152, 158 e 163) 
	
Sr. Marcelo Olegário Soares - promovida a citação da responsável, conforme delineado adiante:
	Comunicação: Ofício 2476/2018-TCU/Secex-MG (peça 164) 
Data da Expedição: 12/11/2018
Data da Ciência: 26/11/2018 (peça 168) 
Nome Recebedor: Fabíola Soares
Observação: -
Fim do prazo para a defesa: 11/12/2018.
	
	Comunicação: Ofício 2475/2018-TCU/Secex-MG (peça 165) 
Data da Expedição: 12/11/2018
Data da Ciência: 27/11/2018 (peça 166) 
Nome Recebedor: Placidina Amaral
Observação: Ofício enviado para o endereço do responsável, conforme pesquisa de endereço (peça 162) 
Fim do prazo para a defesa: 12/12/2018.
	
	Comunicação: Ofício 774/2018-TCU/Secex-MG (peça 137) 
Data da Expedição: 3/4/2018
Data da Ciência: 12/4/2018 (peça 149) 
Nome Recebedor: Inara Rocha de Jesus
Observação: -
Fim do prazo para a defesa: 27/4/2018.
	
Informamos que as providências inerentes às comunicações processuais foram concluídas. 
	Transcorrido o prazo regimental, o Sr. Marcelo Olegário Soares apresentou defesa à peça 169. Todavia, o Sr. Itamar Gama Nascimento Júnior permaneceu silente, devendo ser considerados revel, nos termos do art. 12, §3º, da Lei 8.443/1992.
Por ocasião da instrução de peça 171, analisando-se a documentação foi sugerido o mérito com o julgamento das contas regulares para o Sr. Marcelo Olegário Soares e irregulares, condenando ao pagamento do débito para o Sr. Itamar Gama Nascimento Júnior.
Todavia, divergindo da Unidade Técnica, o Ministério Público junto ao TCU, por meio de Parecer (peça 174) , sugeriu a exclusão da relação processual do Sr. Marcelo Olegário Soares, por não ter nenhuma responsabilidade sobre o feito.
Em seguida, por meio de Despacho (peça 175) , o Relator restituiu os autos à unidade técnica, para que fosse verificado se o responsável se encontrava preso à época das tentativas de citação, e, caso positivo, fosse reenviada a comunicação de citação, no intuito de se evitar futura nulidade processual (Acórdão 2382/2015-TCU-Segunda Câmara) .
...
Frustradas as tentativas de citação de Itamar Gama Nascimento Júnior nos endereços extraídos dos sistemas do TCU, a unidade técnica promoveu sua citação por edital (ficta) . Como esse responsável não compareceu aos autos, a Secex/TCE propõe seja considerado revel e condenado ao pagamento do débito apurado e de multa. Notícias veiculadas na internet, datadas de dezembro de 2015, indicam que Itamar Gama Nascimento Júnior foi preso em razão de desvios de recursos públicos, para cumprir pena de 11 anos em regime inicial fechado1 . Como o domicílio necessário do preso é o lugar onde cumpre a sentença (art. 76, do Código Civil) , restituo os autos à unidade técnica para que verifique se o responsável se encontrava preso à época das tentativas de citação e, caso positivo, reenvie a comunicação, com o intuito de evitar futura nulidade processual (Acórdão 2682/2015-TCU-Segunda Câmara) .
...
A diligência ao Tribunal de Justiça do Estado de Minas Gerais foi realizada, conforme pronunciamento da subunidade (peça 186) .
Em resposta à diligência, foi encaminhado o Ofício 11412/2021 - CORREGEDORIA/JUIZ.AUX.CGJ - PLAN/SEPLAN (peça 190) , datado de 13/4/2021) , cujo conteúdo faz parte da análise a seguir.
ANÁLISE DOS PRESSUPOSTOS DE PROCEDIBILIDADE DA IN/TCU 71/2012
Prejuízo ao Contraditório e Ampla Defesa
Verifica-se que não houve o transcurso de mais de dez anos desde o fato gerador sem que tenha havido a notificação do responsável pela autoridade administrativa federal competente (art. 6º, inciso II, c/c art. 19, da IN/TCU 71/2012, modificada pela IN/TCU 76/2016) , uma vez que o fato gerador da irregularidade sancionada ocorreu em 2/3/2011, haja vista que o vencimento do prazo para prestação de contas deu-se em 1/3/2011, e os responsáveis foram notificados sobre as irregularidades, pela autoridade administrativa competente, conforme abaixo:
0. Itamar Gama Nascimento Júnior - não consta recebimento de notificação na fase interna, apenas por Edital 283, acostado à peça 1, p. 114, publicado em 17/6/2015.
0. Marcelo Olegário Soares, por meio do ofício acostado à peça 1, p. 108-110, recebido em 11/8/2014, por pessoa diversa, conforme comprovante (peça 1, p. 112) e novamente, por meio de ofício acostado à peça 1, p. 44, recebido em 18/9/2012, por pessoa diversa, conforme comprovante (peça 1, p. 48) .
0. Todavia, conforme parágrafo 11, as notificações tanto do Sr. Itamar Gama Nascimento Júnior, em 21/7/2018 (peça 161) , por meio de edital, quanto do Sr. Marcelo Olegário Soares, em 27/11/2018 (peça 166) foram efetivadas dentro do prazo de dez anos.
Valor de Constituição da TCE 	
	Verifica-se, ainda, que o valor atualizado do débito apurado (sem juros) , em 1º/1/2017, R$ 140.714,88 é superior ao limite mínimo de R$ 100.000,00, na forma estabelecida conforme os arts. 6º, inciso I, e 19, da IN/TCU 71/2012, modificada pela IN/TCU 76/2016. 
OUTROS DÉBITOS NOS SISTEMAS DO TCU COM O MESMO RESPONSÁVEL
	Informa-se que foi encontrado débito imputável ao responsável em outros processos em tramitação no Tribunal:
	Responsável
	Processos

	Itamar Gama Nascimento Júnior
	Processo 005.548/2016-0 (CBEX, ENCERRADO) ; Processo 005.550/2016-5  (CBEX, ENCERRADO) ; Processo 000.647/2019-5 (TCE, ABERTO) .

	A tomada de contas especial está, assim, devidamente constituída e em condição de ser instruída.
EXAME TÉCNICO
Análise da resposta à diligência feita ao Tribunal de Justiça do Estado de Minas Gerais (peça 190) 
Diligenciou-se ao TJ/MG, para que informasse sobre a situação o do Sr. Itamar Gama Nascimento Júnior (CPF XXX.427.105-XX) junto ao Sistema Prisional do Estado de Minas Gerais, bem como sobre a existência de eventual endereço fornecido pelo apenado à justiça para fins de recebimento de comunicações processuais e/ou mesmo para fins de controle de paradeiro.
O TJ/MG, por meio da corregedoria informou que consultada a Folha de Antecedentes Criminais - FAC do Sr. Itamar Gama Nascimento Júnior, onde constatou-se que a última prisão em desfavor dele ocorreu em 16/12/2015, em razão de cumprimento de mandado de prisão preventiva, sendo libertado em 21/07/2016, devido à expedição de alvará de soltura referente ao autos do processo nº 0487.13.003726-9, em trâmite na Comarca de Pedra Azul, conforme documento em anexo (5326147) (peça 190, p. 5) .
Análise
Verifica-se por meio da resposta dada que à época da citação feita nos autos, o responsável Itamar Gama Nascimento Júnior, não se encontrava preso. De modo que a sua citação foi válida.
Desse modo, considera-se atendida a diligência feita ao TJ/MG.
Assim, reprisa-se a análise de mérito realizada na instrução de peça 171, com o acatamento da sugestão feita no Parecer do Ministério Público junto ao TCU (peça 174) , no sentido de excluir o responsável Marcelo Olegário Soares da relação processual. 
...
Tendo em vista os elementos constantes dos autos, acompanhamos a proposta da Secex/TCE, divergindo tão-somente quanto ao encaminhamento relativo ao Senhor Marcelo Olegário Soares. Considerando que esse responsável exerceu o cargo de Prefeito no período de 2013 a 2016 e que os recursos em apreço foram integralmente geridos por seu antecessor no exercício de 2010, com prazo para prestação de contas até 1/3/2011, não há que se falar em qualquer responsabilidade do prefeito sucessor nem mesmo em julgamento de suas contas. Assim, a medida que nos afigura mais adequada é a sua exclusão da relação processual.
4.	Ante o exposto, esta representante do Ministério Público de Contas propõe:
	a) excluir o Senhor Marcelo Olegário Soares da relação processual; e
b) julgar irregulares as contas do Senhor Itamar Gama Nascimento Júnior, condená-lo ao pagamento do débito apurado nos autos e aplicar-lhe a multa prevista no art. 57 da Lei n.º 8.443/92.
...
Da validade das notificações:
	Preliminarmente, cumpre tecer breves considerações sobre a forma como são realizadas as comunicações processuais no TCU. A esse respeito, destacam-se o art. 179, do Regimento Interno do TCU (Resolução 155, de 4/12/2002) e o art. 4º, inciso III, § 1º, da Resolução TCU 170, de 30 de junho de 2004, in verbis:
Art. 179. A citação, a audiência ou a notificação, bem como a comunicação de diligência, farse-ão:
I - mediante ciência da parte, efetivada por servidor designado, por meio eletrônico, fac-símile, telegrama ou qualquer outra forma, desde que fique confirmada inequivocamente a entrega da comunicação ao destinatário;
II - mediante carta registrada, com aviso de recebimento que comprove a entrega no endereço do destinatário;
III - por edital publicado no Diário Oficial da União, quando o seu destinatário não for localizado
 (...) 
Art. 3º As comunicações serão dirigidas ao responsável, ou ao interessado, ou ao dirigente de órgão ou entidade, ou ao representante legal ou ao procurador constituído nos autos, com poderes expressos no mandato para esse fim, por meio de:
I - correio eletrônico, fac-símile ou telegrama;
II - servidor designado;
III - carta registrada, com aviso de recebimento;
IV - edital publicado no Diário Oficial da União, quando o seu destinatário não for localizado, nas hipóteses em que seja necessário o exercício de defesa.
Art. 4º. Consideram-se entregues as comunicações:
I - efetivadas conforme disposto nos incisos I e II do artigo anterior, mediante confirmação da ciência do destinatário;
II - realizadas na forma prevista no inciso III do artigo anterior, com o retorno do aviso de recebimento, entregue comprovadamente no endereço do destinatário;
III - na data de publicação do edital no Diário Oficial da União, quando realizadas na forma prevista no inciso IV do artigo anterior.
§ 1º O endereço do destinatário deverá ser previamente confirmado mediante consulta aos sistemas disponíveis ao Tribunal ou a outros meios de informação, a qual deverá ser juntada ao respectivo processo.
 (...) 
	Bem se vê, portanto, que a validade da citação via postal não depende de que o aviso de recebimento seja assinado pelo próprio destinatário da comunicação, o que dispensa, no caso em tela, a entrega do AR em "mãos próprias". A exigência da norma é no sentido de o Tribunal verificar se a correspondência foi entregue no endereço correto, residindo aqui a necessidade de certeza inequívoca. 
	Não é outra a orientação da jurisprudência do TCU, conforme se verifica dos julgados a seguir transcritos:
São válidas as comunicações processuais entregues, mediante carta registrada, no endereço correto do responsável, não havendo necessidade de que o recebimento seja feito por ele próprio (Acórdão 3648/2013-TCU-Segunda Câmara, Relator Ministro José Jorge) ;
É prescindível a entrega pessoal das comunicações pelo TCU, razão pela qual não há necessidade de que o aviso de recebimento seja assinado pelo próprio destinatário. Entregandose a correspondência no endereço correto do destinatário, presume-se o recebimento da citação. (Acórdão 1019/2008-TCU-Plenário, Relator Ministro Benjamin Zymler) ;
As comunicações do TCU, inclusive as citações, deverão ser realizadas mediante Aviso de Recebimento - AR, via Empresa Brasileira de Correios e Telégrafos, bastando para sua validade que se demonstre que a correspondência foi entregue no endereço correto. (Acórdão 1526/2007-TCU-Plenário, Relator Ministro Aroldo Cedraz) .
A validade do critério de comunicação processual do TCU foi referendada pelo Supremo Tribunal Federal, nos termos do julgamento do MS-AgR 25.816/DF, por meio do qual se afirmou a desnecessidade da ciência pessoal do interessado, entendendo-se suficiente a comprovação da entrega do "AR" no endereço do destinatário:
EMENTA: AGRAVO REGIMENTAL. MANDADO DE SEGURANÇA. DESNECESSIDADE DE INTIMAÇÃO PESSOAL DAS DECISÕES DO TRIBUNAL DE CONTAS DA UNIÃO. ART. 179 DO REGIMENTO INTERNO DO TCU. INTIMAÇÃO DO ATO IMPUGNADO POR CARTA REGISTRADA, INICIADO O PRAZO DO ART. 18 DA LEI nº 1.533/51 DA DATA CONSTANTE DO AVISO DE RECEBIMENTO. DECADÊNCIA RECONHECIDA. AGRAVO IMPROVIDO.
O envio de carta registrada com aviso de recebimento está expressamente enumerado entre os meios de comunicação de que dispõe o Tribunal de Contas da União para proceder às suas intimações.
O inciso II do art. 179 do Regimento Interno do TCU é claro ao exigir apenas a comprovação da entrega no endereço do destinatário, bastando o aviso de recebimento simples. 
No caso vertente, a citação dos responsáveis se deu em endereço proveniente de pesquisa de endereços realizada pelo TCU, (vide parágrafo 11) . Ocorreram tanto as notificações do Sr. Itamar Gama Nascimento Júnior, em 21/7/2018 (peça 161) , por meio de edital, quanto do Sr. Marcelo Olegário Soares, em 27/11/2018 (peça 166) . A citação do primeiro por edital e a entrega do ofício citatório ao segundo no endereço de pesquisa ficou comprovada.
Embora o ofício tenha sido recebido por pessoa diversa, no caso do Sr. Marcelo Olegário Soares, a citação ficou comprovada, diante do comparecimento do responsável, ao apresentar a sua defesa (peça 169) .
Nos processos do TCU, a revelia não leva à presunção de que seriam verdadeiras todas as imputações levantadas contra o responsável, diferentemente do que ocorre no processo civil, em que a revelia do réu opera a presunção da verdade dos fatos narrados pelo autor. Dessa forma, a avaliação da responsabilidade do agente não pode prescindir da prova existente no processo ou para ele carreada. 
Ao não apresentar sua defesa, o responsável deixou de produzir prova da regular aplicação dos recursos sob suas responsabilidades, em afronta às normas que impõem aos gestores públicos a obrigação legal de, sempre que demandados pelos órgãos de controle, apresentar os documentos que demonstrem a correta utilização das verbas públicas, a exemplo do contido no art. 93, do DecretoLei 200/1967: "Quem quer que utilize dinheiros públicos terá de justificar seu bom e regular emprego na conformidade das leis, regulamentos e normas emanadas das autoridades administrativas competentes." 
Mesmo as alegações de defesa não sendo apresentadas, considerando o princípio da verdade real que rege esta Corte, procurou-se buscar, em manifestações do responsável na fase interna desta Tomada de Contas Especial, se havia algum argumento que pudesse ser aproveitado a seu favor. 
	 No entanto, o responsável não se manifestou na fase interna, não havendo, assim, nenhum argumento que possa vir a ser analisado e posteriormente servir para afastar as irregularidades apontadas.
I. Defesa apresentada pelo Sr. Marcelo Olegário Soares (peça 169) 
Observa-se que o responsável Marcelo Olegário Soares não geriu recursos, tampouco tinha a obrigação de apresentar a prestação de contas. A responsabilidade pela apresentação da prestação de contas também competia ao Sr. Itamar Gama Nascimento Júnior, uma vez que a sua gestão foi de 1/1/2009 a 31/12/2012 e o prazo para a apresentação da prestação de contas foi até 1/3/2011. Nesses casos de recursos transferidos fundo a fundo o prefeito sucessor que não gere recursos não pode ser responsabilizado pelo débito, apenas deveria responder pela multa do art. 58, I da Lei 8.443/1992, caso a obrigação pela apresentação da prestação de contas fosse sua. 
Desse modo, como a citação do Sr. Marcelo Olegário Soares foi feita inobservado esse fato, a sua responsabilidade tanto pelo débito quanto pela multa deve ser afastada. Sendo assim o responsável deve ser excluído da relação processual.
Mesmo tendo sido reconhecida de ofício a regularidade das contas do Sr. Marcelo Olegário Soares, em atendimento ao princípio constitucional da ampla defesa e do contraditório, uma vez que a possível defesa pode trazer elementos que modifiquem o entendimento quanto ao débito e a responsabilização apurados neta TCE, segue-se a análise da defesa apresentada à peça 169.
I.1. Mérito (peça 169, p. 1-4) 
O responsável alega que não prestou contas em virtude da falta de documentação hábil na sede da administração municipal.
Alega também que assim que assumiu a administração municipal no ano de 2013 envidou providências para restabelecer a continuidade administrativa, e nesse intento, representou ao Ministério Público do Estado de Minas Gerais e ao Ministério Público Federal, assim com acionou a Justiça, por meio de Ação Civil de Improbidade Administrativa, em face do ex-gestor Sr. Itamar Gama Nascimento Júnior (0019323-60.2014.8.13.047, em trâmite no TJMG (peça 169, p. 5-7) .
Análise
De fato, comprova-se nos autos, por meio da documentação encaminhada, a atitude proativa do prefeito sucessor, na tentativa de reorganizar a administração municipal, assim como na busca do ressarcimento ao erário do dano causado pela administração anterior.
Verifica-se também, conforme anotado nos parágrafos 28 e 29 desta instrução, que o sucessor não geriu recursos, tampouco era responsável pela apresentação das contas aqui analisadas.
Portanto, suas alegações de defesa devem ser acatadas, para afastar-lhe a responsabilidade pelo débito, devendo ser excluído da relação processual, conforme Parecer do MPjTCU (peça 174) .
PRESCRIÇÃO DA PRETENSÃO PUNITIVA
	Vale ressaltar que a pretensão punitiva, conforme Acórdão 1441/2016-TCU-Plenário, Relator Ministro Benjamin Zymler, que uniformizou a jurisprudência acerca dessa questão, subordinase ao prazo geral de prescrição indicado no art. 205, do Código Civil, que é de dez anos, contado da data de ocorrência da irregularidade sancionada, nos termos do art. 189, do Código Civil, sendo este prazo interrompido pelo ato que ordenar a citação, a audiência ou a oitiva do responsável.
No caso em exame, não ocorreu a prescrição, uma vez que a irregularidade sancionada ocorreu em 2/3/2011, e o ato de ordenação da citação ocorreu em 27/3/2018.
Em se tratando de processo em que a parte interessada não se manifestou acerca das irregularidades imputadas, não há elementos para que se possa efetivamente aferir e reconhecer a ocorrência de boa-fé na conduta do responsável Itamar Gama Nascimento Júnior, podendo este Tribunal, desde logo, proferir o julgamento de mérito pela irregularidade das contas, conforme os termos dos §§ 2º e 6º do art. 202 do Regimento Interno do TCU (Acórdão 2064/2011-TCU-Primeira Câmara, relator Ministro Ubiratan Aguiar; Acórdão 6182/2011-TCU-Primeira Câmara, relator Ministro Weber de Oliveira; Acórdão 4072/2010-TCU-Primeira Câmara, relator Ministro Valmir Campelo; Acórdão 1189/2009-TCU-Primeira Câmara, relator Ministro Marcos Bemquerer; e Acórdão 731/2008-TCU-Plenário, relator Ministro Aroldo Cedraz) .
Dessa forma, o responsável Itamar Gama Nascimento Júnior deve ser considerado revel, nos termos do art. 12, §3º, da Lei 8.443/1992, devendo as suas contas serem julgadas irregulares, condenando-o ao débito apurado e aplicando-lhe a multa prevista no art. 57, da Lei 8.443/1992.
Já o Sr. Marcelo Olegário Soares deve ser excluído da relação processual.
Em consulta Sistema Único de-Assistência Social/SUASWeb, verifica-se que o responsável Itamar Gama Nascimento Júnior também não apresentou contas junto ao instaurador e continua inadimplente. 
CONCLUSÃO
	Em face da análise promovida na seção "Exame Técnico", verifica-se que o responsável Itamar Gama Nascimento Júnior não logrou comprovar a boa e regular aplicação dos recursos. E, instado a se manifestar, optou pelo silêncio, configurando a revelia, nos termos do § 3º, do art. 12, da Lei 8.443/1992.
Verifica-se também que não houve a prescrição da pretensão punitiva, conforme análise já realizada.
	Tendo em vista que não constam dos autos elementos que permitam reconhecer a boa-fé do responsável Itamar Gama Nascimento Júnior, sugere-se que as suas contas sejam julgadas irregulares, nos termos do art. 202, § 6º, do RI/TCU, com a imputação do débito a ele atualizado monetariamente e acrescido de juros de mora, nos termos do art. 202, §1º do RI/TCU, descontado o valor eventualmente recolhido, com a aplicação da multa prevista no art. 57, da Lei 8.443/1992 e que o Sr. Marcelo Olegário Soares seja excluído da relação processual. 
Por fim, como não houve elementos que pudessem modificar o entendimento acerca das irregularidades em apuração, para o responsável Itamar Gama Nascimento Júnior, mantém-se a matriz de responsabilização em anexo.
PROPOSTA DE ENCAMINHAMENTO
	Diante do exposto, submetemos os autos à consideração superior, propondo ao Tribunal:
considerar revel o responsável Itamar Gama Nascimento Júnior (CPF XXX.985.695-XX) , para todos os efeitos, dando-se prosseguimento ao processo, com fulcro no art. 12, § 3º, da Lei 8.443/1992; 
acatar as alegações de defesa do Sr. Marcelo Olegário Soares (CPF XXX.502.505-XX) , para excluí-lo da relação processual;
		julgar irregulares, nos termos dos arts. 1º, inciso I, 16, inciso III, alínea "a" e "c", da Lei 8.443/1992, c/c os arts. 19 e 23, inciso III, da mesma Lei, as contas do responsável Itamar Gama Nascimento Júnior (CPF XXX.985.695-XX) condenando-o ao pagamento das importâncias a seguir especificadas, atualizadas monetariamente e acrescidas dos juros de mora, calculadas a partir das datas discriminadas até a data da efetiva quitação do débito, fixando-lhe o prazo de quinze dias, para que comprove, perante o Tribunal, o recolhimento das referidas quantias aos cofres do Fundo Nacional de Assistência Social, nos termos do art. 23, inciso III, alínea "a", da citada lei, c/c o art. 214, inciso III, alínea a, do Regimento Interno;  
		Débitos relacionados ao responsável Itamar Gama Nascimento Júnior (CPF XXX.985.695-XX) :
	Data de ocorrência
	Valor histórico (R$) 

	17/03/2010
	360,92

	21/06/2010
	40,00

	28/06/2010
	40,00

	28/06/2010
	40,00

	02/07/2010
	40,00

	24/08/2010
	40,00

	24/08/2010
	40,00

	24/08/2010
	40,00

	30/08/2010
	40,00

	30/08/2010
	40,00

	30/08/2010
	40,00

	02/09/2010
	40,00

	14/09/2010
	40,00

	10/09/2010
	4.900,00

	21/01/2010
	129,50

	01/03/2010
	181,97

	14/04/2010
	3.237,73

	12/05/2010
	4.500,00

	14/07/2010
	3.000,00

	14/07/2010
	3.500,00

	14/07/2010
	3.500,00

	14/07/2010
	1.000,00

	15/07/2010
	500,00

	02/08/2010
	4.000,00

	06/08/2010
	500,00

	17/08/2010
	1.000,00

	30/08/2010
	500,00

	02/09/2010
	5.000,00

	06/09/2010
	1.000,00

	08/09/2010
	15.000,00

	10/09/2010
	3.000,00

	28/09/2010
	5.000,00

	03/11/2010
	4.800,00

	21/12/2010
	4.600,00

	30/03/2010
	537,74

	29/04/2010
	537,74

	31/05/2010
	537,74

	30/06/2010
	537,74

	28/01/2010
	476,65

	04/01/2010
	2.116,00

	05/01/2010
	536,63

	04/03/2010
	601,34

	04/06/2010
	5.304,46

	29/09/2010
	16.000,00

	03/11/2010
	4.500,00

	21/12/2010
	4.000,00

	21/06/2010
	284,32

	28/09/2010
	16.000,00

	26/10/2010
	1.000,00

	26/10/2010
	1.800,00

	31/05/2010
	40,00

	16/06/2010
	40,00

	09/07/2010
	40,00

	19/07/2010
	40,00

	20/07/2010
	40,00

	20/07/2010
	40,00

	08/08/2010
	40,00

	06/08/2010
	40,00

	09/08/2010
	40,00

	13/08/2010
	40,00

	16/08/2010
	40,00

	10/08/2010
	40,00

	24/08/2010
	40,00

	02/03/2010
	1.546,67

	04/06/2010
	247,00

	09/06/2010
	1.398,86

	09/07/2010
	10.000,00

	02/08/2010
	3.000,00

	02/08/2010
	2.500,00

	09/08/2010
	1.000,00

	17/08/2010
	1.000,00

	03/09/2010
	1.000,00

	22/09/2010
	11.900,00

Valor atualizado do débito (com juros) , em 26/9/2019: R$ 329.173,31 (peça 170) 
 aplicar ao responsável Itamar Gama Nascimento Júnior (CPF XXX.985.695-XX) , a multa prevista no art. 57, da Lei 8.443/1992, c/c o art. 267, do RI/TCU, fixando-lhe o prazo de quinze dias, a contar da notificação, para que comprove, perante o Tribunal (art. 214, inciso III, alínea a, do Regimento Interno do TCU) , o recolhimento da dívida aos cofres do Tesouro Nacional, atualizada monetariamente desde a data do acórdão que vier a ser proferido por este Tribunal até a do efetivo recolhimento, se paga após o vencimento, na forma da legislação em vigor;
	autorizar, desde logo, a cobrança judicial das dívidas, caso não atendida a notificação, na forma do disposto no art. 28, inciso II, da Lei 8.443/1992;
autorizar também, desde logo, se requerido, com fundamento no art. 28, inciso I, da Lei 8.443/1992, c/c o art. 217, §§ 1º e 2º, do Regimento Interno, o parcelamento das dívidas em até 36 parcelas, incidindo, sobre cada parcela, corrigida monetariamente, os correspondentes acréscimos legais, fixando-lhe o prazo de quinze dias, a contar do recebimento da notificação, para comprovar, perante o Tribunal, o recolhimento da primeira parcela, e de trinta dias, a contar da parcela anterior, para comprovar o recolhimento das demais parcelas, devendo incidir, sobre cada valor mensal, atualizado monetariamente, os juros de mora devidos, no caso do débito, na forma prevista na legislação em vigor, alertando o responsável de que a falta de comprovação do recolhimento de qualquer parcela importará o vencimento antecipado do saldo devedor, nos termos do § 2º do art. 217 do Regimento Interno deste Tribunal; 
enviar cópia do Acórdão a ser prolatado, bem como do Relatório e do Voto que o fundamentarem à Procuradoria da República no Estado de Minas Gerais, nos termos do § 3º do art. 16 da Lei 8.443/1992, c/c o § 7º do art. 209 do Regimento Interno do TCU, para adoção das medidas cabíveis; e
enviar cópia do Acórdão que vier a ser proferido ao Fundo Nacional de Assistência Social e aos responsáveis, para ciência, informando que a presente deliberação, acompanhada do Relatório e do Voto que a fundamenta, está disponível para a consulta no endereço www.tcu.gov.br/acordaos, além de esclarecer que, caso requerido, o TCU poderá fornecer sem custos as correspondentes cópias, de forma impressa.

não há.

Procuradora-Geral Cristina Machado da Costa e Silva.

TOMADA DE CONTAS ESPECIAL. OMISSÃO NO DEVER DE PRESTAR CONTAS. NÃO COMPROVAÇÃO DA BOA E REGULAR APLICAÇÃO DOS RECURSOS FEDERAIS TRANSFERIDOS PELOS PROGRAMAS PROTEÇÃO SOCIAL BÁSICA (PSB) E PROTEÇÃO SOCIAL ESPECIAL (PSE), NO EXERCÍCIO DE 2010. CITAÇÃO. REVELIA DE UM DOS RESPONSÁVEL. CONTAS IRREGULARES. DÉBITO E MULTA. AUSÊNCIA DE OBRIGAÇÃO DE PRESTAÇÃO DE CONTAS PELO SUCESSOR. EXCLUSÃO DESTE DA RELAÇÃO PROCESSUAL.

TOMADA DE CONTAS ESPECIAL (TCE)

Secretaria de Controle Externo de Tomada de Contas Especial (SecexTCE).

Trata-se de tomada de contas especial instaurada pelo Fundo Nacional de Assistência Social do Ministério do Desenvolvimento Social e Combate à Fome (FNAS) , em desfavor de Itamar Gama Nascimento Júnior, prefeito municipal de Divisa Alegre/MG no período de 2008-2012, e do prefeito sucessor, Marcelo Olegário Soares, em razão da omissão no dever de prestar contas dos recursos repassados àquela municipalidade por força dos Programas Proteção Social Básica (PSB) e Proteção Social Especial (PSE) , no exercício de 2010.
Os recursos repassados pelo FNAS ao Município, no âmbito daqueles programas, totalizaram R$ 181.225,00 neste exercício. O prazo para a prestação de contas encerrou-se em 1/3/2011, conforme § 2º do art. 6 da Portaria MDS 625 de 10/8/2010.
O relatório do tomador de contas tem como fundamento a não comprovação da boa e regular aplicação dos recursos federais, configurada por omissão no dever de prestar contas dos valores transferidos em 2010 pelo PSB e PSE e a existência das seguintes irregularidades apontadas pela Nota Técnica 1102/2017: despesas caracterizadas como inelegíveis e/ou desvio de finalidade, ausência de notas de empenho, notas fiscais e recibos de despesas e ausência de gastos no Piso Fixo de Média Complexidade II.
Aquele relatório estimou o débito no valor original de R$ 181.225,00 e imputou a responsabilidade a Itamar Gama Nascimento Júnior e Marcelo Olegário Soares, ex-prefeitos; o primeiro na condição de gestor dos recursos e o segundo na condição de responsável pela apresentação da prestação de contas. No mesmo sentido o certificado de auditoria e o parecer do dirigente do órgão de controle interno.
No âmbito externo, os responsáveis foram citados pelas irregularidades descritas pelo tomador de contas.
Em sua defesa (peça 169) , Marcelo Olegário alega que não prestou contas em virtude da falta de documentação hábil; que, assim que assumiu a administração municipal envidou providências para restabelecer a continuidade administrativa e, nesse intento, representou ao Ministério Público do Estado de Minas Gerais e ao Ministério Público Federal, acionou a Justiça, por meio de Ação Civil de Improbidade Administrativa, em face de seu antecessor.
Devidamente citado, Itamar Gama Nascimento Júnior manteve-se inerte.
A unidade técnica, com concordância do Ministério Público, propõe que este seja declarado revel, que suas contas sejam julgadas irregulares, com a consequente condenação em ressarcir o débito apurado e aplicação da multa prevista no art. 57 da Lei 8443/1992; e que aquele seja excluído da relação processual.
Feito breve resumo dos fatos, decido.
Anuo aos pareceres constantes dos autos, adotando-os como razões de decidir, sem prejuízo das observações a seguir.
De fato, Marcelo Olegário Soares não geriu recursos, nem tinha a obrigação de apresentar a prestação de contas. A responsabilidade pela apresentação desta também competia a Itamar Gama Nascimento Júnior, uma vez que a sua gestão foi de 1/1/2009 a 31/12/2012 e o prazo para a apresentação da prestação de contas foi até 1/3/2011. 
Assim, Marcelo Olegário Soares deve ser excluído da relação processual.
Regulamente citado, Itamar Gama Nascimento Júnior se manteve inerte, razão pela qual deve ser declarada sua revelia, com o prosseguimento dos autos para todos os efeitos.
Nos termos do relatório, diante dos elementos disponíveis nos autos, forçoso concluir pela não comprovação da boa e regular aplicação dos recursos públicos transferidos e ocorrência de prejuízo ao Erário. 
Sendo assim, julgo irregulares as contas de Itamar Gama Nascimento Júnior, condenando-o a ressarcir o débito apurado, que corresponde a R$ 326.574,31, em valores atualizados, e aplico-lhe a multa prevista no art. 57 da Lei 8443/1992.
Ante o exposto, VOTO para que seja adotada a minuta de acórdão que trago ao exame deste Colegiado.
TCU, Sala das Sessões, em 16 de agosto de 2022.
WALTON ALENCAR RODRIGUES 
Relator